【裁判字號】    98,重訴,21
【裁判日期】    990308
【裁判案由】    分配表異議之訴
【裁判全文】
臺灣高雄地方法院民事判決              98年度重訴字第21號
原      告  錦富營造工程有限公司
即反訴被告
法定代理人  丙○○
訴訟代理人  林岡輝律師
            林石猛律師
上  一  人  黃致穎律師
複代理人    邱基峻律師
被      告  丁○○
即反訴原告
訴訟代理人  康進益律師
上列當事人間分配表異議之訴事件，本院於民國99年2 月22日言
詞辯論終結，判決如下：
  主  文
原告之訴駁回。
訴訟費用由原告負擔。
  事實及理由
一、原告起訴請求本院民事執行處95年度執字第18357 號原告與
    訴外人運利工程有限公司間（下稱運利公司）強制執行事件
    （下稱系爭強制執行事件）於民國97年8 月29日製作之分配
    表（下稱系爭分配表）次序2 及4 所示之「分配金額」、「
    債權原本」及「債權利息」均應予剔除；次序3 所示所示之
    「分配金額」應更正為新台幣（下同）8,710,810 元。嗣次
    序3 所示之「分配金額」請求更正為新台幣（下同）10,005
    ,525元，屬擴張應受判決事項之聲明，核無不合，應予准許
    。另被告對原告提起反訴，業經本院裁定駁回如另紙，附此
    敘明。
二、原告主張：被告與運利公司並無任何債權債務關係，二人竟
    基於通謀虛偽意思表示，而由運利公司簽發如附表所示面額
    共新台幣（下同）67,790,000之本票5 紙與被告，並由被告
    持向本院聲請本票准予強制執行後（97年度票字第2671號，
    下稱系爭本票裁定），以該裁定為執行名義聲請強制執行（
    本院97年度司執字第54963 號），經併入系爭強制執行事件
    參與分配，復經本院97年8 月29日製成系爭分配表定期分配
    ，然上開本票債權既屬虛偽，系爭分配表上次序2 、4 所列
    之被告執行費、普通債權，即不得受領分配，自應將之剔除
    。又縱令被告收受之系爭本票並非通謀虛偽意思表示，然編
    號1 所示本票係於93年12月31日所簽發，已罹於3 年之請求
    時效，原告代位運利公司為時效抗辯後，被告亦不得主張以
    該部分債權受領分配，爰於法定期間內對系爭分配表聲明異
    議而異議未終結，為此，依強制執行法第41條、民法第242
    條提起本件訴訟。聲明：系爭分配表次序2 及4 所示之「分
    配金額」、「債權原本」及「債權利息」均應予剔除；次序
    3 所示原告之「分配金額」應更正為10,005,525元等語。
三、被告則以：被告早在93年3 月25日起起即長期出借巨額資金
    與甲○○經營之運利公司週轉之用，此情於原告在97年間向
    台灣高雄地方法院檢察署對甲○○、丁○○提起毀損債權告
    訴時，即經二人供述甚明，且經檢察官函調相關經銀行帳戶
    進出之資金資料可憑，而系爭5 張本票即係事後因運利公司
    未能清償借款，雙方於欠款會帳後所簽發，至匯款收款人雖
    包括甲○○、乙○○及昇平工程有限公司（下稱昇平公司）
    ，然此係依運利公司甲○○指示匯款，且乙○○為甲○○父
    親、甲○○同為昇平公司負責人，則甲○○為運利公司資金
    週轉之用，而以該公司代表人出面借款，並綜合各該帳戶之
    使用，何況甲○○亦曾為擔保借款而提供乙○○、吳鳳美不
    動產供設定抵押，自無通謀虛偽意思表示簽發系爭5 紙本票
    情事。至附表編號1 所示本票，提示日距發票日雖已逾3 年
    時效期間，但縱使為票據債權之時效抗辯，因有前開借貸債
    權之15年時效存在，徒增訴訟費用及訟累，故未為時效抗辯
    ，然此不能謂為運利公司怠於行使時效抗辯之權利，原告即
    無代為權可以行使，系爭分配表所載被告債權及應受分配之
    金額均無違誤等語資為抗辯。
四、兩造爭執不爭執事項：
（一）不爭執事項：
    1.被告持運利公司簽發之系爭本票聲請准予強制執行後，由
      97年度司執字第54963 號併入系爭強制執行事件（95年度
      執字第18357 號）執行，並於97年8 月29日製作系爭分配
      表，將被告支出之執行費542,320 元列為優先債權，另67
      ,790,000元普通債權本息，受領分配8,168,490 元。有系
      爭本票裁定卷、強制執行卷可稽。
    2.原告曾以上開情形而對甲○○、丁○○提起毀損債權罪，
      經台灣高雄地方法院檢察署97年度偵字第23325 號不起訴
      處分，有該處分書可憑（第261 至266 頁，下稱系爭偵查
      案件）。
（二）爭執事項：
    1.被告與運利公司間有無系爭本票借貸債權關係存在？即運
      利公司簽發系爭本票5 紙與被告，是否為通謀虛偽意思表
      示，而不得列入系爭強制執行事件之分配？
    2.原告對附表編號1 所示本票債權，代位運利公司行使時效
      抗辯是否有據？茲分述如下：
五、被告與運利公司間有無系爭本票借貸債權關係存在？即運利
    公司簽發系爭本票5 紙與被告，是否為通謀虛偽意思表示，
    而不得列入系爭強制執行事件之分配？
    原告主張運利公司與被告通謀虛偽意思表示，而由運利公司
    簽發系爭本票5 紙與被告憑以聲請裁定准許強制執行，並已
    由本院民事執行處將該案併入系爭強制執行事件製作系爭分
    配表等情，已據其提出系爭本票裁定、民事執行處分配通知
    及分配表，復經本院調閱上開強制執行卷可稽，並為被告所
    不爭執，然就原告主張系爭本票所示債權為通謀虛偽意思表
    示為無效等語，則為被告以上開情詞置辯。
（一）按民法第87條之通謀虛偽表示，指表意人與相對人相互明
      知為非真意之表示而言，故表意人之相對人不僅須知表意
      人非真意，並須就表意人非真意之表示相與為非真意之合
      意，始為相當（最高法院51年台上字第215 號判例意旨可
      參）。又第三人主張表意人與相對人通謀而為虛偽意思表
      示者，該第三人應負舉證之責；另民事訴訟如係由原告主
      張權利者，應先由原告負舉證之責，若原告先不能舉證，
      以證實自己主張之事實為真實，則被告就其抗辯事實即令
      不能舉證，或其所舉證據尚有疵累，亦應駁回原告之請求
      ，（同院48年台上字第29號、17年上字第917 號判例意旨
      足參）。依上，原告即應就運利公司虛偽意思表示簽發系
      爭本票與被告收受之有利事實舉證以實其說。
（二）姑不論依原告立證之系爭本票裁定、分配表，本無從憑以
      證明被告與運利公司間，就系爭本票之授受為相與虛偽意
      思表示。而依證人甲○○即運利公司代表人與被告分別於
      系爭偵查中供述及於證述、陳述系爭本票係由運利公司代
      表人甲○○於與被告結算前欠後，分5 張簽發與被告收受
      ，以為借款之支付等語，亦經本院調閱系爭偵查卷查明，
      此外，原告復未能就運利公司與被告間系爭本票之授受關
      係為通謀虛偽舉證，主張票據簽發為通謀虛偽而無效等語
      ，即非有據，先此敘明。
（三）至原告雖另主張運利公司與被告間授受票據之原因關係無
      實際金錢借貸，即令有金錢匯款等憑據，亦因受款人夾雜
      甲○○、乙○○、昇平公司等，無從認定為運利公司所借
      ，況甲○○個人與運利公司為不同權義主體，甲○○所借
      即不得認為是運利公司所借，何況被告陳稱金額與甲○○
      證述金額亦不相同，均難認運利公司與被告間有與系爭本
      票所示之同一借貸債權存在，故被告不得參與系爭強制執
      行事件之分配云云，並請求命運利公司提出相關帳冊，及
      調閱該公司營利事業所得稅申報資料等，然為被告否認。
      經查：
    1.甲○○與被告間自91年起即因工程機具租賃等關係而開始
      向被告借貸，而93年、94年、95年、96年、97年被告匯至
      運利公司及甲○○、乙○○、昇平公司帳戶之款項，分別
      多達22次、19次、54次、12次、6 次，金額依序為29,743
      ,400元、19,253,300元、29,866,530元、7,281,000 元、
      9,890,000 元，有該影印自偵查卷之明細表附卷可憑（本
      院卷第21至25頁），而上開匯款紀錄經本院逐一核對偵查
      中、本院審理向金融機構所調匯款單等憑證，均無不符，
      足見被告自93年起確曾如數匯款，又乙○○早於93年11月
      25日即曾提供坐落花蓮縣吉安鄉○○段第42、74、94、1
      44、158 地號土地供被告設定最高限額抵押權12,000,000
      元、吳鳳美提供同縣秀林鄉○○段第2296號土地及其上第
      227 建號建物，供被告設定最高限額抵押權4,000,000 元
      以擔保運利公司等債務，有各該土地、建物登記謄本附於
      偵查卷無訛（影卷第170 至186 頁）。反觀，原告係依本
      院94年11月8 日94年度促字第67588 號支付命令及同年12
      月26日在本院所屬民間公證人王振華處公證之債權協議書
      為執行名義，此有原告提出之上開文書附於系爭執行卷可
      憑。依上時序觀之，被告與運利公司間借貸關係顯然早於
      原告與運利公司債務關係，尤以93、94年間（91年至92年
      部分略而不論）被告匯款與運利公司之資料客觀上即無臨
      訟造假可能；另95年以後之匯款，運利公司工程業務既仍
      正常運轉中而需大量資金週轉，且原告亦未證明被告與運
      利公司已事先預知往後必會遭強制執行而虛偽匯款，同樣
      要無為不可知之往後訴訟而預為不實匯款情事，蓋既已實
      際匯款，且數額共高達數千萬元，此涉及將來運利公司財
      產是否足敷清償，而與被告債權得否受償嚴重攸關，何況
      原告亦未就該匯款匯回被告處之有利事實舉證。
    2.原告雖以甲○○係以個人名義借款，且上開匯款之受款人
      包括甲○○、乙○○及昇平公司，故不足認係運利公司借
      款，然為被告否認，甲○○是運利公司負責人，且其係依
      甲○○指示之帳戶匯款並無不合等語。然查甲○○為運利
      公司代表人，此為被告不爭，而甲○○與被告間係因工程
      周邊關係而認識，進而金錢往來已如前述，甲○○自屬有
      權為運利公司工程資金之週轉而向外借貸，此情既為被告
      所明知，參以一般個人又何須借貸如此鉅額款項，且若非
      借與運利公司，被告豈會毫無顧忌同意出借，此由被告於
      本院及上開偵訊中陳述、供述甚明，及經甲○○證述明確
      （本院卷第114 頁），且合於商場經驗法則。至系爭匯款
      收款人雖包括甲○○、乙○○及昇平公司如前，然受款人
      為何人本得依借款人之指示為之，何況甲○○為運利公司
      負責人，乙○○為甲○○之父，甲○○為昇平公司股東及
      實際負責人，業經甲○○證述，且有高雄市政府函及附件
      即該公司登記、歷次變更登記表在卷可稽（本院卷第137
      至150 頁），並乙○○已具函聲明其請領之支票及申請之
      帳戶，係提供甲○○之公司（按指運利公司）使用，亦有
      該函足參（同卷第177 頁），應認原告主張係甲○○個人
      借款，且收款人非運利公司而否認該公司與被告間之借貸
      關係等語，為不可採。
    3.原告又主張被告於本院主張借貸金額係以本院卷第21至25
      頁明細表為準，然與系爭本票所載金額不同而質疑借貸真
      實性。惟系爭本票之簽發，既係依原借貸金額未償還部分
      而結算，且部分係採現金交付方式，二者總金額不同即有
      可能，以其借貸時間已逾數年，次數又多，陳述縱有微疵
      而略有出入，亦不得執此即謂借貸金額不實，蓋此為就多
      年舊帳採結算方式計算前欠可能發生情事，然其既經借貸
      兩造結算後而為簽發系爭本票，自應以時間較晚所簽發授
      受之系爭本票總金額較合常情，此部分主張，亦難執為有
      利於原告之認定。
    4.原告復主張運利公司與被告若確有金錢借貸，運利公司依
      法應製作之流水帳等帳簿，及營業所得稅申報資料，應有
      各該債務之記載，運利公司卻未能提出，且函調之營業資
      料亦無相關債務等語。然運利公司已因經營不善，帳簿是
      否依法保存恐非必然，此由原告為公司組織，且尚在營運
      中，經本院通知其提出有關引為執行名義之債權依據之帳
      簿時，亦未能及時提出，而請求命運利公司提出可徵。又
      運利公司申報之營利事業所得稅申報資料，雖無同額債務
      之申報，然課稅申報資料與實際營業狀況是否真實，要非
      無疑，尤以常有多本不同內容之帳簿，此實務上常見（是
      否違反相關規定係另一問題），且於會計制度未臻完善之
      公司益然，是亦不得執此作為借貸關係非真之唯一認定。
      再者，原告雖主張被告於運利公司前債未清，不可能再度
      出借云云。然被告係因擔心運利公司倒閉，該公司所借款
      項即無從清償，且該公司尚有工程施作才願意陸續借錢等
      情，已據其於偵查中供明、本院中陳述甚明，則被告衡量
      如運利公司倒閉，其債權無收回可能；反之，如度過難關
      ，其債權即可能受償，乃決定繼續出借部分款項，屬其裁
      量判斷問題，殊不因事後判斷錯誤，即遽以認定無該借貸
      事實，況其與運利公司金錢借貸往來達數年之久，金額高
      達數千萬元如上，此部分同樣不得憑以證明其二人間無借
      貸事實而為虛偽借貸。
    5.末查原告雖主張係之匯款中部分為現金領取，甲○○即有
      可能領取後返還被告等語。然週轉款項或以現金交付債權
      人，或以轉帳方式為之等均無不可，既急需款項而向被告
      請求週轉，則領取現金償還他債權人正合週轉目的，至所
      謂領取現金後直接返還款項與被告一節，原告並未能舉證
      ，因認屬主觀臆測之詞，不足信為實在。至甲○○與被告
      之證述、陳述，縱略有不同，此疵累亦不得引為有利於原
      告之認定依據。
    6.據上，原告主張運利公司與被告通謀虛偽意思表示，以不
      實借貸為原因而簽發系爭本票，被告進而於取得系爭本票
      裁定後，聲請強制執行而併入系爭強制執行事件而受領系
      爭分配表之分配，分配表應更正如聲明所示云云，不足信
      為真實。
六、原告對附表編號1 所示本票債權，代位運利公司行使時效抗
    辯是否有據？
（一）原告主張附表編號1 所示本票，發票日為93年12月31日（
      未載到期日），然被告迄97年2 月15日始行提示，已逾3
      年，依票據法第22條第1 項規定，業已時效消滅，而運利
      公司怠於時效抗辯，又代位權行使之範圍，就民法第243
      條但書之規定旨趣推之，並不以保存行為為限，凡以權利
      之保存或實行為目的之一切審判上或審判外之行為，諸如
      假扣押、假處分、聲請強制執行、實行擔保權、催告、提
      起訴訟、時效抗辯等，債權人皆得代位行使，最高法院迭
      著判例可參。而其為運利公司債權人，即得代位運利公司
      就上開已罹時效之本票行使時效抗辯權，從而，附表編號
      1 所示17,560, 000 元本票債權本息即不得列入系爭分配
      表分配等語。
（二）被告對原告主張附表編號1 所示本票自發票日後逾3 年始
      行提示，固不爭執，然以系爭本票所示債權，係因運利公
      司向被告借款未還，經結算後而簽發，既屬同一債權，雖
      發票人本票債權消滅時效為3 年，然因借貸關係消滅時效
      為15年，是運利公司縱對該本票為時效抗辯，被告亦得依
      借貸關係主張權利，是仍無從免除借貸債務，反而增加訴
      訟費用負擔及無謂訟累，於運利公司非但無益，反而受害
      ，故運利公司不為時效抗辯，自非怠於行使權利，原告即
      無代位可茲主張時效抗辯等語。
（三）按民法時效規定，採抗辯權發生主義，此觀民法第144 條
      規定自明，是時效抗辯後，債權固不因而消滅，然請求權
      作用已然受限，自得為代位權行使之對象。惟按債權人代
      位行使之權利，原為債務人之權利，必於債務人有怠於行
      使其權利情事時，始得為之，若債務人對於第三人已無權
      利之存在，或經行使而無效果時，即無代位行使權利之餘
      地，最高法院50年台上字第408 號判例意旨可資參照。經
      查，附表所示5 紙本票，係因運利公司向被告借款未能返
      還，經借貸關係當事人同意結算餘額後而分別簽發等情，
      業如上述，即便運利公司對附表編號1 所示本票債權為時
      效抗辯，依被告已聲請本票准予強制執行並持為執行名義
      而行使權利之情況，設運利為時效抗辯，衡諸經驗法則，
      被告當另行以借貸關係對之主張權利，是運利公司認縱使
      對之為時效抗辯，亦無從拒絕給付該同一借貸債務，亦即
      未能達成實質效果，因而不對附表編號1 所示本票債權為
      時效抗辯，核其情節，即與怠於行使權利不同，從而被告
      抗辯原告對運利公司無代位權可資行使等語為可信；原告
      主張其得代位運利公司行使時效抗辯云云，為不可採。
七、綜上所述，原告主張運利公司與被告無實質借貸關係，竟通
    謀虛偽意思表示，由運利公司簽發系爭本票與被告藉以併入
    系爭強制執行事件受分配，系爭分配表應更正等語，為不可
    採。又原告主張附表編號1 所示本票債權已罹於時效，其得
    代位為時效抗辯云云，亦不足憑信。從而，原告依強制執行
    法第41條規定（民法第242 條為攻擊防方法），提起本件分
    配表異議之訴，為無理由。又本件為判決基礎之事實已明，
    兩造其餘攻擊、防禦方法，於訴訟結果不生影響，故不逐一
    論述，併此敘明。
八、結論：原告之訴為無理由，依民事訴訟法第78條，判決如主
    文。
中    華    民    國    99    年    3     月    8     日
                  民事第一庭法  官  黃國川
正本係照原本作成。
如不服本判決，應於送達後20日內，向本院提出上訴狀並表明上
訴理由，如於本判決宣示後送達前提起上訴者，應於判決送達後
10日內補提上訴理由書（須附繕本）。
中    華    民    國    99  年    3     月    8     日
                            書記官  陳掌珠
  表：
┌──┬─────┬────────┬────┬────┬──────┐
│編號│發票日期  │面額（新台幣）  │提示日  │起息日  │票據號碼    │
├──┼─────┼────────┼────┼────┼──────┤
│１  │93.12.31  │17,560,000元    │97.2.15 │97.2.15 │0000000     │
├──┼─────┼────────┼────┼────┼──────┤
│２  │94.12.31  │17,240,000元    │97.2.15 │97.2.15 │0000000     │
├──┼─────┼────────┼────┼────┼──────┤
│３  │95.12.31  │17,600,000元    │97.2.15 │97.2.15 │0000000     │
├──┼─────┼────────┼────┼────┼──────┤
│４  │96.12.31  │5,300,000元     │97.2.15 │97.2.15 │0000000     │
├──┼─────┼────────┼────┼────┼──────┤
│５  │97.1.26   │10,090,000元    │97.2.15 │97.2.15 │106890      │
├──┼─────┼────────┼────┼────┼──────┤
│合計│          │67,790,000元    │        │        │            │
└──┴─────┴────────┴────┴────┴──────┘

司法院資訊處製作；財團法人民間司法改革基金會備份。
